臺灣臺中地方法院民事判決　九十三年度訴字第六二二號
　　原　　　告　乙○○
　　訴訟代理人　劉燕萍　律師
　　複　代理人　丙○○
　　被　　　告　丁○○
右當事人間請求給付會款事件，經本院於民國九十三年十月十一日言詞辯論終結，判
決如下：
    主      文
被告應給付原告新臺幣貳佰零貳萬貳仟玖佰貳拾伍元，及自民國九十三年四月一日起
至清償日止，按年息百分之五計算之利息。
原告其餘之訴駁回。
訴訟費用由被告負擔。
本判決關於原告勝訴部分，於原告以新臺幣陸拾捌萬元供擔保後，得假執行。但被告
如以新臺幣貳佰零貳萬貳仟玖佰貳拾伍元為原告預供擔保，得免為假執行。
原告其餘假執行之聲請駁回。
    事實及理由
壹、程序方面：
一、本件被告經合法通知，未於言詞辯論期日到場，核無民事訴訟法第三百八十六條
    所列各款情形，爰依原告之聲請，由其一造辯論而為判決。
貳、實體方面：
一、原告主張：其於民國八十二年間，交付新臺幣（下同）四十萬元予被告，委請被
    告代為購買中國石油化學工業開發股份有限公司（以下簡稱中石化公司）之股票
    ，然因被告均未依約購買，原告並以郵局存證信函終止雙方之委任關係，故請求
    被告返還四十萬元。又被告於八十四年一月二十六日因需款孔急，向原告貸款三
    十萬元，原告同意後，即將自己先前所設置之彰化銀行豐原分行活期儲蓄帳號內
    提領現款三十二萬元，扣除自己所需之二萬元外，將剩餘之三十萬元交付予被告
    ，事後經原告催討，竟拒絕返還。再者，原告於八十四年九月一日曾參加被告所
    招組之二互助會（均為會首及會員共二十七名，每月一期，每期二萬元，採外標
    制），其中第一會係以「林婉真」名義加入一會，由原告與被告共分，第二會則
    由原告以「林婉真」名義單獨加入一會，而上開二會均未經標取，是計算尾會所
    得金額，第一會為六十三萬一千八百五十元，由兩造各取一半，原告應得之合會
    金三十一萬五千九百二十五元，第二會應為六十三萬一千四百五十元，另原告於
    八十五年三月一日又參加被告所招組之第三個互助會（會首及會員共二十七名，
    每月一期，每期二萬元，採外標制），由原告以「林叔慧」名義單獨加入一會，
    然此會於八十七年一月份之後即停標，原告應得之合會金應為五十五萬三千五百
    五十元，綜上所述，被告共積欠原告二百二十萬零九百二十五元，扣除被告已經
    陸陸續續返還之十七萬七千四百元部分，剩餘二百零二萬三千五百二十五元。並
    聲明：(一)被告應給付原告二百零二萬三千五百二十五元，及自起訴狀繕本送達被
    告翌日起，至清償日止，按年息百分之五計算之利息；(二)願供擔保，請准宣告假
    執行。
二、被告則以：原告委託被告購買中石化公司之股票四十萬元部分，當時雙方是約定
    以合夥方式進行買賣，因該項投資已經逐次交易損失殆盡，另原告所提出之三十
    萬元字據為原告所書寫，而非被告所書寫，顯為原告所捏造，自應由原告負舉證
    責任，另原告既以「林婉真」、「林叔慧」等訴外人名義加入，足見原告並無參
    加被告所召集之互助會等語置辯。並聲明：(一)原告之訴及假執行之聲請均駁回；
    (二)如受不利判決，願供擔保請准免為假執行之宣告。
三、得心證之理由：
    本件關於原告主張之委託投資股票、借貸及互助會等事實，均為被告所否認，是
    本件所應審究者厥為原告所主張之上開事實是否均屬實？
  (一)關於委託投資股票部分：
  1.經查，原告主張：其於八十二年間，交付四十萬元予被告，委請被告代為購買中
    石化公司之股票等情，提出記載：「茲收到乙○○在本人帳戶購買中石化十張（
    十萬股）價款新臺幣四十萬元整無訛。立據人丁○○印章」之收據一紙為證，被
    告雖抗辯：被告委託原告購買中石化公司之股票四十萬元部分，當時雙方是約定
    以合夥方式進行買賣，因該項投資已經逐次交易損失殆盡等語，似對原告於八十
    二年間交付四十萬元乙節，並不爭執，僅爭執雙方係基於合夥投資之關係，及因
    該等款項因投資失利而損失殆盡，復查，證人甲○○到庭證稱：『（原告訴訟代
    理人問：是否知悉被告與原告之間有買賣股票的問題？）八十二年丁○○知道原
    告有一筆錢，一直找原告說要不要玩股票，原告說她不會玩，被告就說用被告的
    名義委託她買。（法官問：原告買什麼股票？）中油石化的股票，買一萬股，四
    十萬元。錢是原告去郵局領現金給被告。後來原告的兒子在八十七年退伍需要錢
    創業，原告問被告股票有沒有賺，被告說她沒有買。原告說那麼四十萬元要還給
    她，被告就說她沒錢。（法官問：原告何時委託被告買股票？）大概在八十二年
    年中，我沒有刻意去記時間。（法官問：當時約定買股票要用誰的名義買？）丁○○跟原告說「你可以委託我買，也可以用我的名義買」。（法官問：錢交付時
    間？）大概是在下班時間，日期我記不起來。是給現金用公文紙袋裝。（法官問
    ：有沒有寫什麼收據？）被告有問原告要不要開票，原告說不要，只要寫個收據
    就可以了。』等語，是據上所述之情形，堪信原告主張有交付四十萬元，委託被
    告購買中石化之股票屬實。
  2.次按稱委任者，謂當事人約定，一方委託他方處理事務，他方允為處理之契約，
    民法第五百二十八條定有明文。又當事人之任何一方得隨時終止委任契約。終止
    委任契約，應向他方當事人以意思表示為之。非對話而為意思表示者，其意思表
    示，以通知達到相對人時，發生效力，民法第五百四十九條第一項、第二百六十
    三條、第二百五十八條第一項、第九十五條第一項前段定有明文。本件兩造間既
    約定原告出資四十萬元，委託被告於其個人帳戶內購買中石化之股票十萬股，依
    兩造間約定內容，自可認為兩造間有委任關係，被告雖抗辯：當時雙方是約定以
    合夥方式進行買賣，因該項投資已經逐次交易損失殆盡云云，然對於兩造另有約
    定之合夥之方式，及其確已將四十萬元投資股票，因逐次交易損失殆盡等事實，
    雖提出彰化銀行活期儲蓄存款存摺影本二紙為證，然就其所提出之明細資料觀之
    ，固有八十三年十二月二十九日至八十四年二月十四日曾交易購買中石化股票之
    紀錄為證，惟就此部分之交易是否即履行其為原告八十二年十二月委託購買中石
    化之股票，亦無法據此得知，且對於該等交易事後係如何因逐次交易損失殆盡，
    被告亦均未能具體舉證以實其說，其所辯自難採信，又查，原告於九十二年十二
    月三日以郵局存證信函通知被告終止委任契約，被告復於同年月五日收受該存證
    信函通知，此業據原告提出存證信函及回執各一份為證，可信為真，是堪信兩造
    間之委任關係已經終止，從而，原告依照兩造間之委任關係，請求被告返還四十
    萬元，及自起訴狀繕本送達被告翌日（即九十三年四月一日）起至清償日，按年
    息百分之五計算之利息，自屬有據。
  (二)關於借款部分：
  1.次查，原告主張被告於八十四年一月二十六日因需款孔急，向其貸款三十萬元，
    原告同意後，即將自己先前所設置之彰化銀行豐原分行活期儲蓄帳號內提領現款
    三十二萬元，扣除自己所需之二萬元外，將剩餘之三十萬元交付予被告等情，提
    出彰化銀行豐原分行八十四年一月二十六日（面額為三十二萬元）之領款單一紙
    為證，又查原告提出之前揭收據一紙雖於「立據人丁○○印章」旁，另書立有「
    另借万元正」、「年底月日借」、「合計丁○○：七十萬元」等文字之
    記載，其字體及顏色均與原先借據之內容不同，顯係另一人事後所附記，被告爭
    執此部分之借據文辭，為原告所記載，並非其所親寫，雖屬可採，惟查，證人甲○○到庭又證稱：『（原告訴訟代理人問：被告有無跟原告借三十萬元的事？有
    ，是在八十四年一月左右，被告一開始跟原告說她需要錢急用，要五十萬元，說
    要借二個月，原告說她存摺沒有那麼多錢，只有三十幾萬元，被告就說那麼借三
    十萬元，被告聽到原告要借她錢，就說要算利息給原告，原告說你只是要借二個
    月不用算利息，原告沒有空領錢，委託被告幫她領三十二萬元，二萬元原告過年
    要自己用，隔天，被告就去領了。然後，被告將存摺及印章及二萬元交給原告。
    之後，被告有問原告要不要寫收據，原告說不要寫那麼多張，就寫在上次委託你
    買股票那張收據上就可以。（法官問：被告一開始跟原告借錢是在何時？）八十
    四年年初（農曆年前）跟原告說，隔天錢就給被告領。字據上寫的八十三年十二
    月二十六日是農曆，我問我阿姨（即原告）幹嘛這樣寫，原告說這樣她比較記得
    起來。）」等語，核予上開所述情形大致吻合，是據上所述，堪信原告確實曾經
    借款三十萬元予被告，被告否認有上開借貸事實，復未能具體舉證證明，其所辯
    自難採信。
  2.按消費借貸者，謂當事人一方移轉金錢或其他代替物之所有權於他方，而約定他
    方以種類、品質、數量相同之物返還之契約，又借用人應於約定期限內，返還與
    借用物種類、品質、數量相同之物，未定返還期限者，借用人得隨時返還，貸與
    人亦得定一個月以上之相當期限，催告返還。民法第四百七十四條第一項、第四
    百七十八條定有明文，本件被告向原告借款三十萬元，原告已於九十三年三月三
    日對被告起訴，被告又於九十三年三月三十一日收受起訴狀繕本，自可認原告已
    對被告為催告，且截至言詞辯論終結之日止，為時逾一個月以上，縱本件借貸未
    定有返還期限，亦可認原告之請求與民法第四百七十八條規定相符，是原告請求
    被告返還借款三十萬元，及自起訴狀繕本送達被告翌日（即九十三年四月一日）
    起，至清償日止，按年息百分之五計算之利息，自屬有據。
  (三)關於合會部分：
  1.繼查，原告主張其於八十四年九月一日曾參加被告所招組之二互助會（均為會首
    及會員共二十七名，每月一期，每期二萬元，採外標制），其中第一會係以「林
    婉真」名義加入一會，由原告與被告共分，第二會則由原告以「林婉真」名義單
    獨加入一會，而上開二會均未經標取，是計算尾會所得金額，第一會為六十三萬
    一千八百五十元，由兩造各取一半，原告應得之合會金三十一萬五千九百二十五
    元，第二會應為六十三萬一千四百五十元，另原告於八十五年三月一日又參加被
    告所招組之第三個互助會（會首及會員共二十七名，每月一期，每期二萬元，採
    外標制），由原告以「林叔慧」名義單獨加入一會，然此會於八十七年一月份之
    後即停標，原告應得之合會金應為五十五萬三千五百五十元，並提出三份互助會
    簿、明細表各三份為證，復查，證人甲○○證稱：「【法官提示證物一、二、三
    （即原告前揭所示之第一會至第三會之互助會簿），問對證物一、二、三的互助
    會是否知悉？】我瞭解。我都知道。因為那時丁○○財務狀況出問題，丁○○一
    直來找原告，我位置坐在乙○○的後面，丁○○在另一個辦公室上班，我在八十
    二年的時候常看到丁○○來找我阿姨乙○○介紹買股票。在八十四年七、八月她
    要招會，我問我阿姨，跟原告講說她的會有出狀況你還要繼續跟會，我阿姨說沒
    有關係，大家都是同事，要幫她。我曾看過丁○○跟我阿姨在辦公室談會錢、借
    錢、股票等事。丁○○要起的會不止這三會，還有其他的會。我阿姨跟一會半。
    （原告訴訟代理人問：乙○○用什麼名義參加丁○○的會？）第一個會在八十四
    年九月，她參加二會，因為怕我姨丈知道，所以就用林婉真跟林叔慧的名義參加
    ，原告說她錢不夠只能參加一會半。所以先用林婉真名義獨立參加一會，再用林
    婉真跟丁○○各一半，用林婉真的名義參加互助會。丁○○有自己做記號。第二
    會是隔年過年後八十五年二月，她又找我阿姨，她說她三月要再起個會，也是二
    萬元，叫我阿姨參加，我阿姨說好，我阿姨用林叔慧名義參加。」等語，顯見原
    告確曾以「林婉真」、「林叔慧」之名義參加原告所召集之互助會，被告抗辯原
    告未參加其所召集之互助會云云，要非可採。
  2.次按會首不得兼為同一合會之會員，民法第七百零九條之二定有明文，此乃因會
    首同時間為同一合會之會員，不僅法律地位及其間所生權利義務發生是否混同之
    疑義；而且，會首取得首期合會金後，容易在第二期之後標取合會金而惡性倒會
    逃匿，此種社會事件層出不窮，亦為民間合會常見之風險，故明文禁止。由於民
    法本條項所為之限制目的，在於防止利用多數會份而倒會，因此苟會首有假借親
    朋好友名義，亦即借人頭而參加合會之情形，應認為會首借用人頭之行為，違反
    禁止規定而無效（參照民法第七十一條之規定），亦即該會首兼為同一合會會員
    之會份無效，應予剔除，以符合保障其他會員之立法目的，至於會首因此已收取
    基於會員會份所標得之合會金，應依不當得利之規定返還予全部會員，以上乃基
    於現行法所為之規定，惟查，本件原告主張其於八十四年九月一日曾參加被告所
    招組之二互助會，其中第一會係其與會首即被告共同以「林婉真」名義加入，固
    有上開情形，而上開合會之條文規定，乃民法八十八年四月二十一日總統令修正
    公佈，依照民法債編施行法第三十六條之規定，應於八十九年五月五日開始施行
    ，故依法律不溯及既往之原則，自仍應承認其效力，復查，原告主張其於八十四
    年九月一日參加被告所召集二次合會，(一)關於原告與被告共同以「林婉真」名義
    加入第一次合會部分，其自始至終均未標取，而各期會員標會之金額及總計金額
    如附表編號一所示，此亦可參酌原告所提出之該次互助會明細表附卷可參，從而
    ，原告依據兩造間所約定之法律關係，自得請求被告給付一半之尾期合會金三十
    一萬五千九百二十五元（即631850/2=315925），(二)關於原告自行以「林婉真」
    加入第二次合會部分，原告亦自始至終均未標取，而各期會員標會之金額及總計
    金額如附表編號二所示，此亦可參酌原告所提出之該次互助會明細表附卷可參，
    故而，原依據合會之法律關係，亦得請求被告給付第二次尾會之合會金六十三萬
    一千四百五十元。
  3.按損害賠償，除法律另有規定或契約另有訂定外，應填補債權人所受損害及所失
    利益為限，民法第二百一十六條定有明文，又按依臺灣省民間合會習慣，合會係
    會首與會員間所訂立之契約，會員與會員間並無法律關係之存在，合會定期開標
    ，以標金（即所謂會息）最高者為得標，會員得標時應付出標金，此項標金為未
    得標會員所應得之利益，會首倒會應認為有損害未得標會員所應得之利益，對於
    未得標會員，除應給付原繳會匯款外，並應負給付標金之義務，查原告於八十五
    年三月一日又參加被告所招組之第三個互助會，然此會於八十七年一月份之後起
    停標（共二十三會），而各期之會員標會之金額及總計金額如附表編號三所示，
    此亦可參酌原告所提出之該次互助會明細表附卷可參，故依照上開說明，原告自
    得請求被告給付五十五萬二千九百五十元，原告此部分起訴請求五十五萬三千五
    百五十元，其超出上開金額部分，應屬無據。
  4.據上所陳，原告所得請求之金額共計為一百五十萬零三百二十五元（即315925+
    +631450+552950=0000000），原告請求如數之金額，及自起訴狀繕本送達被告翌
    日（即九十三年四月一日）起，至清償日止，按年息百分之五計算之利息，自屬
    有據。
  (四)綜上所述，原告所得請求之金額共為二百二十萬零三百二十五元，扣除被告已經
    清償之十七萬七千四百元部分，剩餘二百零二萬二千九百二十五元。並聲明請求
    被告給付如數之金額，及自起訴狀繕本送達被告翌日（九十三年四月一日）起，
    至清償日止，按年息百分之五計算之利息，為有理由，應予准許，其餘請求既屬
    無據，應予駁回。
  (五)兩造陳明願供擔保，聲請宣告假執行或免為假執行，經核原告勝訴部分，合於法
    律規定，爰分別酌定相當之擔保金額宣告之；原告其餘假執行之聲請，因訴之駁
    回而失所依附，不予准許。
四、訴訟費用及假執行宣告之依據：民事訴訟法第七十九條、第三百九十條第二項、
    第三百九十二條。
中　　　華　　　民　　　國　　九十三　　年　　　十　　　月　　二十七　　日
　　　　　　　　　　　　　　　　臺灣臺中地方法院民事第三庭
~B法　　　官　許　石　慶
正本係照原本作成
如對本判決上訴，須於判決送達後廿日內向本院提出上訴狀
中　　　華　　　民　　　國　　九十三　　年　　　十　　　月　　二十八　　日
~B法院書記官
~FO
  附表：
┌─┬───┬───┬───┬──────┬──────────────┐
│編│會  次│含會首│每  會│前期之金額│ 各期標會金額 及 總金額     │
│號│      │人  數│金  額│            │                            │
├─┼───┼───┼───┼──────┼──────────────┤
│一│第一會│人  │二萬元│六十三萬一千│各期標金：4200+4000+4300+430│
│  │      │      │      │八百五十元  │0+4500+3000+3650+3800+4200+4│
│  │      │      │      │（即20000X26│000+4500+4500+4600+5200+5200│
│  │      │      │      │   +111850= │+5000+4600+4500+4600+4500+50│
│  │      │      │      │   631850） │00+5500+5500+4500+4200=     │
│  │      │      │      │            │111850                      │
├─┼───┼───┼───┼──────┼──────────────┤
│二│第二會│人  │二萬元│六十三萬一千│各期標金：4200+4000+4300+430│
│  │      │      │      │四百五十元  │0+4500+3000+3650+3800+4200+4│
│  │      │      │      │（即20000X26│000+4500+4500+4600+5200+5200│
│  │      │      │      │   +111450= │+5000+4600+4500+4600+4500+46│
│  │      │      │      │   631450） │00+5500+5500+4500+4200=     │
│  │      │      │      │            │111450                      │
├─┼───┼───┼───┼──────┼──────────────┤
│三│第三會│人  │二萬元│五十五萬三千│各期標金：3500+4000+3800+400│
│  │      │      │      │五百五十元  │0+4000+4300+4500+4800+4200+4│
│  │      │      │      │（即20000X23│700+4000+4200+4300+4500+4600│
│  │      │      │      │   +92950=  │+5000+4800+4050+4100+4000+35│
│  │      │      │      │   552950） │00+4100=92950               │
└─┴───┴───┴───┴──────┴──────────────┘
